【裁判字號】    89,家抗,78
【裁判日期】    890831
【裁判案由】    選任遺產管理人
【裁判全文】
臺灣高等法院臺中分院民事裁定      八十九年度家抗字第七八號
      抗  告  人  財政部國有財產局台灣中區辦事處
      法定代理人  蔡信三
      代  理  人  張文宏
      相  對  人  荷商荷蘭銀行股份有限公司台北分公司
                              設台北市○○○路○段四九及五一號二、三樓
      法定代理人  施赫恩      .
右相對人聲請指定被繼承人江陞槐遺產管理人事件，抗告人對於中華民國八十九年六
月二十七日臺灣臺中地方法院所為裁定（八十九年度家聲字第一四０號），提起抗告
，本院裁定如左：
      主      文
原裁定廢棄，發回臺灣臺中地方法院。
      理      由
一、本件相對人聲請意旨略以：伊因受讓美商美國商業銀行松山、台中二分行之全部
    營業及資產負債，故為江陞槐之債權人，江陞槐於八十八年七月十九日死亡，而
    其全部之法定繼承人均於法定期間內拋棄繼承，經原法院八十八年度繼字第五六
    五號、五六六號、五六七號、七六二號准予備查在案，又被繼承人之親屬會議並
    未依民法第一千一百七十七條之規定，於被繼承人死亡後一個月內選定遺產管理
    人，並將繼承開始及選定遺產管理人之事由向法院報明，伊自得以利害關係人之
    地位，聲請指定被繼承之遺產管理人等語。原法院以按繼承開始時，繼承人有無
    不明，而無親屬會議或親屬會議未於一個月內選定遺產管理人者，利害關係人得
    聲請法院選任遺產管理人，並由法院依公示催告程序，定六個月以上之期限，公
    告繼承人，命其於期限內承認繼承，民法第一千一百七十七條、第一千一百七十
    八條第一項、第二項規定甚明。又先順序繼承人均拋棄繼承時由次順序之繼承人
    繼承，其次順序繼承人有無不明或第四順序之繼承人均拋棄其繼承者，準用關於
    無人承認繼承之規定。民法第一千一百七十六條第六項亦著有明文。查相對人主
    張上開情事，業經提出美國銀行貸款總約定書一份、美國銀行貸款總約定書附約
    －房屋抵押借款增補約定一份、財政部台財融第八八七四一七七八號函一份、土
    地登記謄本一份、建物登記謄本二份（以上均為影本）、戶籍謄本一份、繼承系
    統表一份等件為證，並調取上開拋棄繼承卷核閱屬實，自堪信為真正，且核與首
    開法條尚無不合。原法院因而為選任遺產管理人並依法為承認繼承之公示催告之
    裁定，並按民法第一千一百八十五條規定：第一千一百七十八條所定之期限屆滿
    ，無人承繼承時，其遺產於清償債權，並交付遺贈物後，如有剩餘，歸屬國庫，
    而裁定指定抗告人為被繼承人之遺產管理人，固非無見。惟抗告意旨則以：依經
    驗法則可知被繼承人江陞槐之遺債必大於遺產，伊為行政機關，執行事務所需預
    算為全國人民納稅所得，倘顯無遺產可歸屬國庫，應即避免選任伊為管理人，以
    免公器淪為私用；且伊對被繼承之負債及與相對人間之清償債務事件，一無所知
    ，不若被繼承人之親屬對其遺產，及負債之情形瞭解較深者優先選任為宜云云。
    按民法第一千一百八十五條固規定：「第一千一百七十八條所定之期限屆滿，無
    繼承人承認繼承時，其遺產於清償債權並交付遺贈物後，如有賸餘，歸屬國庫。
    」惟本件指定遺產管理人案是否屬遺債大於遺產性質，而使國庫對其遺產已無期
    待利益，不無疑問，原審未予查明。蓋抗告人為一公產管理機關，依國有財產法
    有關規定綜理國有財產業務，執行事務所需預算為全國人民納稅所得，倘顯無遺
    產可歸屬國庫，而以國家資源管理對國庫毫無利益之財產，並須墊付各項費用負
    擔：如遺產稅、地價稅、房屋稅、雇人監管費、訴訟費等無法收回歸墊之管理費
    用，無異公器淪為私用，成為私人逃避訴訟之工具，令國庫蒙受損害。且選任遺
    產管理人，除慮及管理遺產之公平性外，亦須考量其適切性，亦即應以對其遺產、
    遺債之情形瞭解較深者優先選任為宜，而抗告人對被繼承人之遺產、遺債情形，
    不若與被繼承人生前同居之親屬瞭解。本件江陞槐之繼承人雖均拋棄繼承，但彼
    等與被繼承均屬至親，且對被繼承人生前之財產及債權債務，按理均較他人知之
    甚詳，對遺產之管理應不生窒礙，拋棄繼承亦無礙其擔任遺產管理人，而抗告人
    僅一公務機關，對被繼承人江陞槐之遺產、遺債及與相對人間之清償債務事件，
    應無所知。是原法定其為遺產管理人，即有未洽。抗告論旨指摘原裁定不當，求
    予廢棄，為有理由，應由本院廢棄，發回法院更為適當裁定。
二、依非訟事件法第二十八條、民事訴訟法第四百九十二條第二項，裁定如主文。
中      華      民      國    八十九    年      八      月    三十一    日
~B1家事法庭審判長法  官  陳照德
~B2              法  官  蔡王金全
~B3              法  官  陳成泉
右為正本係照原本作成。
如不服本裁定應於裁定送達後十日內向本院提出抗告理由狀（須按他造人數附具繕本
），並繳納抗告裁判費新臺幣肆拾伍元及送達用雙掛號郵票拾份（每份拾肆元）。
~B              書記官  林育德
中      華      民      國    八十九    年      九      月      二      日
                                                                        Ｈ


司法院資訊處製作；財團法人民間司法改革基金會備份。
